【裁判字號】    97,婚,108
【裁判日期】    971009
【裁判案由】    請求離婚
【裁判全文】
臺灣苗栗地方法院民事判決               97年度婚字第108號
原      告  乙○○
被      告  甲○○
                        力元
                      大陸地區.
上列當事人間請求離婚事件，本院於民國97年9 月25日言詞辯論
終結，判決如下：
    主  文
准原告與被告離婚。
訴訟費用由被告負擔。
    事實及理由
一、被告經合法通知，未於言詞辯論期日到場，核無民事訴訟法
    第386 條各款所列情形，爰依原告之聲請，由其一造辯論而
    為判決。
二、原告起訴主張：被告為大陸地區人民，兩造於民國96年11月
    22日結婚，婚姻關係現尚存續中，被告於97年2 月18日入境
    來台與原告共同生活，兩造起初尚能和睦相處，嗣兩造卻因
    被告希望在台打工之問題而爭執不斷，詎被告竟於97年3 月
    27日趁原告無人在家之際，整理打包好隨身衣服物品等，企
    圖離家，兩造並因而鬧至派出所，做完筆錄後被告即不知去
    向，原告四處尋找，均無音訊，原告後來才得知被告已於97
    年3 月28日返回大陸，經原告多次嘗試與被告電話溝通，被
    告均不予理會，被告顯不履行夫妻同居之義務，為此爰依民
    法第1052條第1 項第5 款「惡意遺棄」之規定訴請裁判離婚
    。並聲明：如主文第1 項所示。
三、被告未於言詞辯論期日到場，惟據其提出書狀陳述如下：原
    告於內地經人介紹與伊認識，表明其為退休公務員，收入尚
    可，伊與原告結婚來台後，發覺原告之性格及生活習慣均與
    常人不同，且原告刻意隱瞞其居住於公墓裡面之事實，因而
    不敢與原告共同生活；伊並未堅持在台打工，就此問題與原
    告及其家人亦無發生過任何爭吵；97年3 月27日當天所攜帶
    者全係伊個人所有之隨身衣服物品，兩造當天在派出所做完
    筆錄後，因伊不敢回家，即在警員建議下先住進旅館，由於
    伊身上現金不足，無法長住旅館，於是在次日，即97年3 月
    28日搭機返回大陸。原告提起本件訴訟，已造成伊名譽損害
    ，為此主張除非原告賠償伊遭騙婚及名譽受損之損害即人民
    幣30,000元，否則不同意離婚等語。
四、本院查：
  (一)按臺灣地區人民與大陸地區人民間之民事事件，除本條例另
    有規定外，適用臺灣地區之法律；夫妻之一方為臺灣地區人
    民，一方為大陸地區人民者，其結婚或離婚之效力，依臺灣
    地區之法律；判決離婚之事由，依臺灣地區之法律，臺灣地
    區與大陸地區人民關係條例第41條第1 項、第53條、第52條
    第2 項分別定有明文。本件原告為臺灣地區人民，被告係大
    陸地區人民，有戶籍謄本及被告之入出台灣塘申請書影本在
    卷可憑（見卷第5 、18頁），依上規定，本件請求離婚事件
    應適用臺灣地區之法律，合先敘明。
  (二)次按夫妻之一方已惡意遺棄他方在繼續狀態中者，他方得向
    法院請求離婚，我國民法第1052條第1 項第5 款規定甚明。
    又所謂夫妻之一方已惡意遺棄他方在繼續狀態中者，係指夫
    或妻無正當理由，不盡同居或支付家庭生活費用之義務而言
    ，不僅須有違背同居義務之客觀事實，並須有拒絕同居之主
    觀情事，始為相當（最高法院39年台上字第415 號、49年台
    上字第1251號判例參照）。
  (三)本件原告主張兩造於96年11月22日結婚，婚姻關係現尚存續
    中等情，業據提出戶籍謄本1 份、婚宴照片2 張為證（見卷
    第5、6頁） ，並為被告所不爭執，自堪信為真實。
  (四)原告又主張「被告於97年3 月27日趁原告無人在家之際，整
    理打包好隨身衣服物品等，企圖離家，兩造並因而鬧至派出
    所，做完筆錄後被告即不知去向，原告四處尋找，均無音訊
    ，原告後來才得知被告已於97年3 月28日返回大陸」等情，
    業經本院依職權向內政部入出國及移民署函詢屬實，有該署
    函及所附被告入出境資料查詢單可稽（見卷第17至19頁），
    並據證人，即97年3 月27日處理兩造間糾紛之苗栗縣警察局
    苗栗分局雞隆派出所員警丁○○證稱：被告於97年3 月27日
    當天有攜帶準備行李3 大箱，伊帶兩造到派出所查證，由被
    告將箱內物品一一倒在地上，有被告的換洗衣物，亦有原告
    送被告的1 、2 個金飾，檢查後原告亦承認並無發現遭竊的
    物品，原告先回去之後，被告說她不敢跟原告一起回去，怕
    有衝突，於是就自己叫計程車離開，伊當時有勸被告回家，
    並沒有叫被告先住進附近旅館，亦沒有接到被告的電話，伊
    的同事黎煥鑫則有接到被告電話，被告於電話中說3 月27日
    當天晚上會先住旅館，第二天就要搭機回大陸，原告確實是
    苗栗分局警備隊退休的，原告住處係由119 線公路進入，入
    口係第七號公墓，原告住處離公墓開車約2 、3 分鐘的車程
    等語（見卷第37至40頁）。而被告於其答辯狀中亦自白「其
    於97年3 月27日攜帶返鄉行李，其與原告一同至警局釐清未
    竊取原告財物後，未與原告一同返家，自行離去居住旅館一
    夜，翌日即搭機返回大陸」之事實。是原告主張被告於97年
    3 月27日即已預謀離家，返回大陸地區，且於翌日確已搭機
    返回大陸之事實，亦可認定。
  (三)又原告係苗栗縣政府警察局員警退休一節，亦據證人丁○○
    結證在卷，已如上述。是原告係退休之公務員，要無疑義，
    其就此並無欺騙被告之處。再由縣道119 號公路往原告住處
    固於其路口處須經過第七號公墓，此為原告所不爭執，並經
    證人丁○○證述在卷，亦如上述；惟原告住處距離上開公墓
    約有2 、3 分鐘之車程，亦據證人丁○○證述在卷。是原告
    之居住環境固然並非良好，惟尚非如被告所稱之「居住在公
    墓裡面」。另證人，即原告之子丙○○證稱：兩造之間的相
    處大致還好，只是被告想外出工作，而原告不允許，雙方曾
    為此鬧得不愉快，伊並未聽到被告有抱怨家就在公墓附近的
    情形等語（見卷第42頁）。至於被告主張「原告性格和生活
    習慣與常人太不相同」云云，此為原告所否認，且被告僅空
    言主張，並未提出任何證據佐證，自難採信為真正。從而，
    被告以上開事實為由，主張其害怕危及命安全，不敢回家云
    云，要不足採。
  (四)至於被告另主張其係經分局人員勸說，先行離台回家（大陸
    ）云云。惟此為證人丁○○所否認，參酌被告於97年3 月27
    日上午業已將其行李3 大箱打包妥當，顯見其早有離家之打
    算；而其翌日又即搭機返回大陸，亦可證明其早已預謀離台
    返回大陸。是被告係預謀離家返回大陸，並非因警員勸說，
    方返回大陸，亦堪認定。查本件被告在台生活期間即便曾因
    外出工作問題與原告發生爭吵，或因居住環境無法適應，然
    夫妻間相處難免會有意見不合之處，雙方應盡力透過理性溝
    通以尋求共識，逃避甚或離家不歸均非解決問題之方式，至
    於原告之住所與公墓相隔尚遠，開車亦須2 、3 分鐘車程，
    尚難以此理由即認定被告不能與原告同居，此外，被告亦未
    舉證說明原告之性格及生活習慣有何異於常人之處，致有何
    不能與原告同居之正當理由。是被告離家未歸，不僅有違背
    同居義務之客觀事實，亦足徵毫無返家與原告共同生活之意
    願，而可認有拒絕同居之主觀情事，被告亦無何不能與原告
    同居之正當理由已如前述，揆諸上揭判例意旨，應已構成惡
    意遺棄之情形。從而，原告依民法第1052條第1 項第5 款「
    惡意遺棄」之規定訴請裁判離婚，洵屬有據，應予准許。
  (五)被告於答辯中另主張「除非原告賠償其30,000元人民幣，否
    則其不願離婚」云云。惟被告既有民法第1052條第1 項第5
    款「惡意遺棄」之事由發生，原告請求判決離婚，並無不合
    。至於被告對原告另有得請求損害賠償之事由，應由被告另
    行依法訴請，要難做為本件離婚訴訟之抗辯事由，併予說明
    。
五、據上論結，本件原告之訴為有理由，依民事訴訟法第385 條
    第1 項前段、第78條，判決如主文。
中    華    民    國    97    年    10    月    9     日
                  家事庭法  官  潘 進 順
以上正本係照原本作成。
如不服本判決，應於送達後20日內向本院提出上訴狀（須附繕本
）。
                        書記官  陳 俊 偉
中    華    民    國    97    年    10    月    9     日


司法院資訊處製作；財團法人民間司法改革基金會備份。
